臺灣高雄地方法院刑事判決　　　　　　100年度簡上字第236號
上　訴　人　臺灣高雄地方法院檢察署檢察官
上　訴　人
即　被　告　洪于晴
被　　　告　陳新幃
　　　　　　鄭榮義
　　　　　　何洛萱
上列上訴人因被告等傷害等案件，不服本院高雄簡易庭中華民國
100 年3 月30日100 年度簡字第556 號第一審簡易判決（起訴案
號：臺灣高雄地方法院檢察署98年度偵字第27887 號，經本院合
議庭認宜以簡易判決處刑，原案號：99年度審易字第3916號），
提起上訴，本院判決如下：
    主  文
原判決關於陳新幃、鄭榮義、何洛萱部分均撤銷。
陳新幃、鄭榮義、何洛萱均無罪。
其他上訴駁回。
    事  實
一、洪于晴在新堀江商圈違規佔用高雄市○○區○○街303 號房
    屋前方之公有道路（下稱系爭公有道路），用以擺設攤位販
    賣服飾為業，陳新幃則係自民國98年7 月16日起承租上開仁
    智街303 號房屋營業之商家，鄭榮義、何洛萱均係陳新幃僱
    用之員工。陳新幃因不滿洪于晴長期違規佔用系爭公有道路
    擺放人型道具模特兒，恐遮蔽住行人可察覺、觀覽其店面之
    視線，致影響其營業利益，而與洪于晴迭有爭執。98年8 月
    14日下午4 時許，陳新幃為清空其店面正前方之系爭公有道
    路，使其店面可被行人清楚觀覽，遂要求洪于晴挪移其擺放
    在系爭公有道路上之數具人型道具模特兒，洪于晴不予理會
    ，陳新幃遂與鄭榮義、何洛萱共同將前揭人型道具模特兒挪
    移至在同條道路不擋住其店面門口之處，洪于晴見何洛萱正
    要挪移其中1 具人型道具模特兒，心生不滿，在動手從何洛
    萱手中取回該人型道具模特兒後，竟基於傷害人身體之犯意
    ，順勢以左手推撞何洛萱，致何洛萱跌倒並受有雙膝鈍挫傷
    及右下肢挫擦傷等傷害。
二、案經何洛萱訴由高雄市政府警察局新興分局報請臺灣高雄地
    方法院檢察署檢察官偵查起訴。
    理  由
壹、證據能力部分
    本判決所引用之各項證據資料，其屬於被告以外之人於審判
    外之陳述者，均據本院於調查證據程序逐一提示並告以要旨
    ，檢察官、被告等均知該等證據為被告以外之人之審判外陳
    述，均未於言詞辯論終結前聲明異議，本院審酌上開證據作
    成時之情況，亦無不當取供等情形，認為以之作為本案之證
    據亦屬適當，依刑事訴訟法第159 條之5 規定，應有證據能
    力。
貳、有罪部分
一、訊據被告洪于晴固不否認告訴人何洛萱於前揭時地倒地受傷
    之事實，惟矢口否認有何傷害犯行，辯稱：是告訴人搶伊的
    東西（指人型道具模特兒），伊要將東西拿回來，拉扯時告
    訴人自己跌倒受傷，伊是正當防衛等語。經查：
（一）被告洪于晴平時佔用系爭公有道路擺設攤位販賣服飾，告
      訴人則係承租上開仁智街303 號房屋之被告陳新幃之員工
      。被告陳新幃因不滿被告洪于晴長期違規佔用系爭公有道
      路擺放人型道具模特兒而與之迭有紛爭。98年8  月14 日
      下午4 時許，告訴人、被告陳新幃、鄭榮義與被告洪于晴
      因為挪移人型道具模特兒之事產生爭執，告訴人於過程中
      跌倒在地並受有雙膝鈍挫傷及右下肢挫擦傷等情，為被告
      洪于晴所不否認，並經被告陳新幃、鄭榮義供述在卷（見
      警卷一第7 至10頁、偵卷一第17至22頁），以及告訴人證
      述明確（見警卷一第1 至3 頁、偵卷一第17至22頁），復
      有高雄市聯合醫院診斷書（見警卷一第19頁）、案發日現
      場照片11張（見警卷一第11至17頁）、被告陳新幃致高雄
      市政府警察局新興分局陳情書1 件暨檢附被告洪于晴佔用
      系爭公用道路擺攤之照片49張、高雄市政府警察局新興分
      局回函1 件（以上見偵卷一第29至56頁）、高雄市政府99
      年7 月19日高市府經字第0990042017號函1 件（見偵卷一
      第100 頁）、本院所屬民間公證人黃玉鳳98年度雄院民公
      鳳字第45 2號公證書正本及房屋租賃契約書影本（見偵卷
      三第38至40頁）、高雄市聯合醫院病歷資料1 份（見院卷
      三第23至31頁）、案發日現場錄影光碟3 片（置於偵一卷
      證物袋內）暨擷取光碟畫面照片52張（見偵卷一第66至87
      頁）在卷可佐，此部分之事實，堪予認定。
（二）被告洪于晴雖以前詞置辯，然當時告訴人與被告洪于晴並
      未發生肢體拉扯，告訴人係遭被告洪于晴直接動手推倒在
      地而受傷乙節，業據告訴人於警詢時證稱：伊有先行告知
      被告洪于晴請其將人型模特兒移置路邊，但被告洪于晴不
      聽勸說，伊才將人型模特兒移置路邊，而且伊沒有與被告
      洪于晴發生拉扯，伊是直接遭被告洪于晴推開倒地等語明
      確（見警卷一第1 頁反面）。且從告訴人提出之現場錄影
      光碟（置於偵一卷證物袋內）所示之內容，以及案發日現
      場照片（見警卷一第11頁）、擷取光碟畫面照片（見偵卷
      一第85頁）內容觀之，均可明顯看出被告洪于晴從告訴人
      手中取回人型道具模特兒時，告訴人並未與被告洪于晴發
      生肢體拉扯，被告洪于晴是在以右手取回人型道具模特兒
      後，又順勢以左手推撞告訴人致其跌倒在地，均核與告訴
      人前揭證詞相符，應認告訴人前揭證詞為真實可信。從而
      被告洪于晴辯稱告訴人是在拉扯時自己跌倒等語，核與前
      開錄影光碟內容及照片顯示之事實不符，不足採信。至其
      辯稱正當防衛等語，質之從前揭錄影光碟內容及照片中，
      已明顯可看出被告洪于晴推倒告訴人之時間點，係在其取
      回人型模特兒之後，其既已取回人型模特兒，即無所謂「
      現在不法」侵害之情形，其嗣後又動手推倒告訴人之行為
      ，顯係基於傷害人身體之犯意而為之，是其辯稱係正當防
      衛等語，亦屬卸責之詞，不足採信。
（三）綜上所述，被告洪于晴前揭所辯，均屬飾責之詞，要無可
      採。本件事證明確，被告洪于晴犯行堪以認定。
二、核被告洪于晴所為，係犯刑法第277 條第1 項傷害罪。本案
    經本院審理結果，認第一審以被告洪于晴犯刑法第277 條第
    1 項之傷害，判處拘役50日，並諭知如易科罰金，以新臺幣
    1,000 元折算1 日，其認事、用法及量刑均無不當，應予維
    持。被告洪于晴仍執前詞提起上訴，請求為無罪判決等語。
    經查，原審以被告洪于晴所犯傷害犯行，事證明確，且審酌
    被告洪于晴係成年人，應知在現代民主法治社會中，對於任
    何糾紛之解決，應本諸理性、和平之手段與態度為之，竟僅
    因細故，即對告訴人暴力相向，以致告訴人受有如起訴書所
    載之傷害，且迄今未與告訴人達成和解，所為實無可取，以
    及
    本件糾紛肇始於被告洪于晴違規擺放攤位等一切情狀，判處
    拘役50日，並諭知易科罰金之折算標準。經核認事、用法均
    無違誤，且量刑並無裁量逾越或濫用之明顯違法情事，亦未
    有過重或失輕之不當情形，是被告洪于晴執前揭理由上訴，
    指摘原判決不當，為無理由，應予駁回。
參、無罪部分
一、本件起訴意旨略以：被告陳新幃為使告訴人洪于晴不在系爭
    公有道路繼續擺設攤位，竟於98年8 月14日下午4 時許，在
    系爭公有道路，與被告何洛萱、鄭榮義共同基於使人行無義
    務之事之犯意聯絡，分別動手將告訴人及其姊妹所擺設之人
    型道具模特兒拿起，欲強行移置他處，以此強暴方式要求被
    告洪于晴等人不在系爭道路擺設攤位，因認被告陳新幃、何
    洛萱、鄭榮義共同涉犯刑法第304 條第1 項之強制罪等語。
二、按犯罪事實應依證據認定之，無證據不得認定犯罪事實；又
    不能證明被告犯罪者，應諭知無罪之判決；刑事訴訟法第15
    4 條第2 項、第301 條第1 項分別定有明文。又按刑事訴訟
    法上所謂認定犯罪事實之證據，係指足以認定被告確有犯罪
    行為之積極證據而言，如未能發現相當證據或證據不足以證
    明，自不能以推測或擬制之方法，以為裁判基礎，最高法院
    29年上字第3105號及40年台上字第86號分別著有判例可資參
    照。而認定不利於被告之事實，須依積極證據，茍積極證據
    不足為不利被告之認定時，即應為有利於被告之認定，更不
    必有何有利之證據；又認定犯罪事實所憑之證據，雖不以直
    接證據為限，間接證據亦包括在內，然而無論直接證據或間
    接證據，其為訴訟上之證明，須於通常一般之人均不致有所
    懷疑，而得確信其為真實之程度者，始得據為有罪之認定，
    倘其證明尚未達到此一程度，而有合理之懷疑存在而無從使
    事實審法院得有罪之確信時，即應由法院為諭知被告無罪之
    判決，最高法院亦分別著有30年上字第816 號及76年台上字
    第4986號判例足參。且按認定犯罪事實應依證據，為刑事訴
    訟法所明定，故被告否認犯罪事實所持之辯解，縱屬不能成
    立，仍非有積極證據足以證明其犯罪行為，不能遽為有罪之
    認定，亦有最高法院30年上字第1831號判例意旨可資參照。
三、起訴意旨認被告陳新幃、何洛萱、鄭榮義共同涉犯強制罪嫌
    ，無非以被告3 人於警、偵中之供述、告訴人洪于晴之指訴
    、證人洪惠芬、洪慧貞、洪彩萍、王義鴻、許秀惠之證述及
    現場錄影光碟、光碟翻拍照片、臺灣高雄地方法院檢察署檢
    察事務官製作之閱覽光碟內容報告等為其論據。然前揭證據
    均僅能證明被告3 人於前揭時地，有動手挪移上開人型道具
    模特兒之行為，然該行為是否構成刑法第304 條第1 項之強
    制罪，仍須視其有無符合該罪之構成要件。按「以強暴、脅
    迫使人行無義務之事或妨害人行使權利者」為刑法第334 條
    強制罪之構成要件，由該構成要件可知，若行為人主觀上是
    基於妨害他人自由之故意，而客觀上具有強暴、脅迫之行為
    ，並且使人行無義務之事（即為一定之作為）或妨害人行使
    權利（即不為一定之作為），始該當本罪。經查：
（一）本件被告3 人雖於前揭時地動手挪移告訴人洪于晴之人型
      道具模特兒，然質之被告3 人對於為何要挪移前開人型道
      具模特兒乙節，均陳稱：被告陳新幃承租之店面前方公有
      道路，長期遭告訴人洪于晴擺放人型道具模特兒擋住視線
      ，渠等無法營業讓客人進出，當天有請告訴人洪于晴自行
      移走，但其未予理會，因此渠等才動手移置等語（見警卷
      一第1 至3 頁、7 至10頁），而告訴人洪于晴確實有佔用
      系爭公用道路擺攤，造成被告陳新幃承租之店面視線受影
      響乙情，已詳述如前，參以被告3 人在移置時，並未破壞
      前揭人型道具模特兒，僅單純將其挪動至不擋住其店面門
      口之處，是渠等前揭所稱：是為了店面可以營業讓客人進
      出等語，應可採信。顯見被告3 人並非基於妨害告訴人洪
      于晴擺攤亦即妨害自由之犯意而動手挪移前開人型道具模
      特兒，渠等應是基於維護使用該承租店面之經濟效益，為
      使告訴人洪于晴之攤位往旁移動至不擋住其店面之處，而
      為前開行為，從而被告3 人主觀上是否具有妨害他人自由
      之犯意，已待商榷。
（二）次查，本件告訴人洪于晴在系爭公有道路擺設攤位販賣服
      飾並非合法乙情，有高雄市政府99年7 月19日高市府經字
      第9900 42017號函1 件（見偵卷一第100 頁）在卷可稽，
      其既非合法，代表告訴人洪于晴並無在系爭公有道路擺攤
      之法律上權利，亦即告訴人洪于晴在系爭公有道路擺攤放
      置人型道具模特兒之行為，難以被認定係刑法第304 條第
      1 項所稱之「行使權利」，從而被告陳新幃等3 人動手將
      前開人型道具模特兒從系爭公有道路挪開之行為，尚難以
      構成該條項所稱之「妨害人行使權利」。參以被告3 人在
      移置時，並未破壞告訴人洪于晴所有之人型道具模特兒，
      僅單純將其挪動至不擋住其店面之同條道路處，此從附卷
      錄影光碟內容即可觀之甚明，從而被告3 人所為，僅造成
      告訴人洪于晴無法在系爭公有道路違法擺攤之結果，然並
      未侵害告訴人洪于晴對人型道具模特兒之所有權或阻撓其
      在旁繼續擺攤之營業行為，自難謂已構成妨害人行使權利
      之要件。至於刑法第304 條第1 項所稱之「使人行無義務
      之事」，係指使人為一定之作為，本件被告陳新幃等3 人
      係自行將人型道具模特兒挪移，並非使告訴人洪于晴為之
      ，亦與「使人行無義務之事」之要件未符。
（三）綜上所述，公訴人所舉前揭證據，僅可證明被告陳新幃等
      3 人有將告訴人之人型道具模特兒挪移至旁邊之行為，然
      尚難證明被告3 人主觀上有妨害自由之犯意，客觀上有構
      成使人行無義務之事或妨害人行使權利之要件，實難僅憑
      起訴意旨所稱：被告陳新幃等3 人並非執法機關，不得代
      公務機關執行阻止洪于晴設攤之職務等語為由，即遽認被
      告等3 人構成強制罪，仍須視其主觀犯意及客觀行為是否
      構成強制罪之要件評斷，公訴人所舉之證據，尚難證明被
      告陳新幃等3 人之行為符合強制罪之要件，此外，復查無
      其他積極證據足資證明被告陳新幃等3 人有公訴人所指之
      犯行，自應為被告陳新幃等3 人無罪之諭知。原審未予詳
      察，遽予論科，尚有未合，檢察官以原審量刑過輕等語提
      起上訴，雖無理由，然原審判決既有前開違誤之處，自應
      由本院撤銷原判決，而為被告陳新幃等3 人無罪判決之諭
      知。
四、按地方法院簡易庭對被告為簡易判決處刑後，經提起上訴，
    而地方法院合議庭認應為無罪判決之諭知者，依同法第455
    條之1 第3 項準用第369 條第2 項之規定意旨，應由該地方
    法院合議庭撤銷簡易庭之判決，改依第一審通常程序審判（
    最高法院91年度台非字第21號判例意旨參照）。本案既不能
    證明被告陳新幃等3 人犯罪，原審遽為被告陳新幃等3 人有
    罪之判決，尚有違誤，自應由本院合議庭撤銷原判決，自為
    第一審無罪之判決。
據上論斷，應依刑事訴訟法第368 條、第369 條第1 項前段、第
364 條、第455 條之1 第3 項、第452 條、第301 條第1 項，判
決如主文。
本案經檢察官吳書怡到庭執行職務。
中    華    民    國   100     年    10   月    31    日
                  刑事第九庭  審判長法  官  鄭詠仁
                                    法  官  王宗羿
                                    法  官  王麗芳
以上正本證明與原本無異。
如不服本判決應於收受送達後10日內向本院提出上訴書狀，並應
敘述具體理由；如未敘述上訴理由者，應於上訴期間屆滿後20日
內向本院補提理由書（均須按他造當事人之人數附繕本）「切勿
逕送上級法院」。
洪于晴部分不得上訴。
中    華    民    國   100    年    10    月    31    日
                                   書記官   楊馥如